臺灣高等法院臺南分院民事裁定　93年度家抗字第107號
抗　告　人　甲○○○
上列抗告人請求終止收養關係事件，對於中華民國93年8月30日
臺灣臺南地方法院93年度家聲字第38號裁定提起抗告，本院裁定
如下：
      主　　文
抗告駁回。
抗告程序費用由抗告人負擔。
      理    由
一、本件聲請人即抗告人於原審法院聲請意旨略以：抗告人之生
    父王壽山、生母王林玉蓮於民國（下同）46年7月30日將抗
    告人出養予張天澤、乙○○○夫婦，並經管轄戶政機關登記
    在案。又抗告人與養父母張天澤、乙○○○原本即有終止收
    養之合意表示，卻因未踐行書面同意之形式要件，養父張天
    澤即於90年2月21日死亡，致抗告人現欲取得張天澤同意終
    止收養已屬不能，而抗告人與養母乙○○○業已於92年12月
    10日訂立書面合意終止收養關係，如養親關係僅存在於抗告
    人與已故之養父張天澤間，似與社會風俗習慣及倫常有違，
    抗告人爰依大法官會議釋字第58號解釋，請求終止與養父張
    天澤間之收養關係云云。
二、原審法院裁定以：
  (一)、按民法第1080條，終止收養關係須雙方同意，並應以書面
      為之者，原係以昭鄭重。如‧‧‧收養關係人之雙方同意
      變更身分，已具同條第1項終止收養關係之實質要件。縱
      其養親未踐行同條第2項之形式要件，旋即死亡，以致踐
      行該項程序陷於不能，則該養女之一方，自得依同法第10
      81條第6款，聲請法院為終止收養關係之裁定，以資救濟
      ，大法官會議釋字第58號解釋著有明文，是依前開解釋文
      意旨可知，養父母死亡而養子女欲聲請法院終止收養關係
      者，除合於民法第1080條第5項之情形外，應以養父母死
      亡前，收養關係之雙方已有終止收養之合意始得為之。
  (二)、查本件抗告人主張其生父王壽山、生母王林玉蓮前將抗告
      人出養予張天澤、乙○○○夫婦，並經管轄戶政機關登記
      在案，嗣抗告人之養父張天澤於90年2月21日死亡，抗告
      人與養母乙○○○於90年12月10日訂立終止收養同意書之
      事實，業據提出
      意書影本1件為證，堪認屬實。又抗告人請求終止與養父
      張天澤間之收養關係，其理由無非係謂於養父張天澤死亡
      前，抗告人與養父張天澤即有終止收養關係之合意等語，
      惟查：原審法院93年度親字第34號終止收養關係事件於93
      年4月19日調查時，抗告人已自承：「被告（即張天澤）
      還在世時，‧‧‧那時被告和我的養母就一直希望我回本
      生父母家，他們會希望我回本生父母家，是因為他們認為
      我的生父母比較富有，回去生父母家對我比較有利。但我
      認為我是養父母養大的，所以我不同意，我們一直沒有辦
      終止收養的手續。直到去（指92）年，我發現我的生母（
      王林玉蓮）罹患乳癌，我的養母擔心因為他們只有收養我
      一個人，怕將來我會孤單，所以我後來才同意」等語（見
      原審法院93年度親字第34號終止收養關係事件卷第8至9頁
      ），且核與證人即抗告人之養母乙○○○證述之情節相符
      （見原審法院93年度親字第34號終止收養關係事件卷第9
      至10頁），足認於抗告人之養父張天澤死亡前，養父張天
      澤雖有意與抗告人終止收養關係，然抗告人並未同意，迄
      至養父張天澤死亡後，抗告人方生與養父張天澤終止收養
      關係之意願，是於抗告人之養父張天澤死亡前，抗告人與
      養父張天澤顯未達成終止收養關係之合意甚明，揆諸前開
      說明，抗告人自不得於養父張天澤死亡後，請求終止其與
      養父張天澤間之收養關係，是本件抗告人之聲請，為無理
      由，應予駁回。
三、抗告意旨略以：
  (一)、抗告人前陳述不同意與養父張天澤終止收養關係，其時間
      係於67年4月10日抗告人與訴外人林天增結婚後未久之事
      ，又其後於90年初因抗告人之養父張天澤罹患病情嚴重，
      養母乙○○○亦有罹患病痛，致均擔心抗告人以後會孤獨
      ，故再與抗告人協商後，抗告人亦同意終止收養關係，俾
      便抗告人返回生母王林玉蓮處，及照顧生母王林玉蓮之病
      痛，故抗告人因基於養父張天澤及生母王林玉蓮病情而忙
      於兩邊輪流照顧，惟養父張天澤即於90年2月21日突病發
      死亡，致未踐行與抗告人之終止收養關係，而非原裁定所
      認：「於養父張天澤死亡後，抗告人方有與張天澤有終止
      收養之意願」之事實，原裁定就上開事實之認定，顯有誤
      會。
  (二)、收養關係雖不因收養人死亡而消滅，惟本件養父張天澤於
      生前時即一直有終止收養之合意表示，致未能踐行書面程
      序前即告突然不幸死亡，以致不能夠踐行民法第1080條第
      2項之形式要件，已如前述。再者養女即抗告人與養母乙
      ○○○間確已合意終止收養關係，是養親關係如僅存在於
      抗告人與已故之養父張天澤間，似與社會風俗習慣及倫常
      有違，似應解為養父張天澤與養女即抗告人間已具實質上
      之合意終止收養關係，故養子女之一方自可依司法院大法
      官會議釋字第58號、91號解釋及最高法院41年台上字第75
      7號判例精神，而得視為養父母、養子女之一方有「其他
      重大事由」之情事，而得請求法院終止兩造間之收養關係
      之法律效力。
  (三)、抗告人之養母乙○○○於93年10月6日於本院調查程序中
      證稱：「她與張天澤（即養父）都有同意讓抗告人返回親
      生家庭…）云云（見本院卷26頁）；且於原審審理時亦均
      為相同之證述。再從抗告人之生母王林玉蓮生前之證詞及
      所立之遺囑第3條謂：「本人所生4女甲○○○（即抗告人
      ）自幼為人所收養為養女，倘如就及時順利經法院裁定撤
      銷收養關係，而認祖歸宗時，則本人所有第1、2條所列之
      土地、現金即由各繼承人依民法所定為平均繼承」等語，
      再觀之遺囑第1、2條所列，縱抗告人於尚未順利認祖歸宗
      時，抗告人自其生母所得之遺產亦均與各繼承人相同。足
      見，抗告人與生母王林玉蓮、養父張天澤生前、養母乙○
      ○○間早就均有合意終止收養關係之情事至明。惟原審認
      抗告人在養父生前有不同意終止收養，嗣於養父死亡後始
      有終止收養之意願，而誤認本件終止收養關係為無理由，
      顯非適當云云，為此依法提起抗告，求為廢棄原裁定，准
      抗告人與養父張天澤間終止收養關係云云。
四、經查：
  (一)、抗告人主張：抗告人之生父王壽山、生母王林玉蓮於46年
      7月30日將抗告人出養予張天澤、乙○○○夫婦，並經管
      轄戶政機關登記在案。又抗告人與養父母原本即有終止收
      養之合意表示，卻因未踐行書面同意之形式要件，養父張
      天澤即於90年2月21日死亡，致抗告人現欲取得張天澤同
      意終止收養已屬不能，而抗告人與養母乙○○○業已於92
      年12月10日訂立書面合意終止收養關係，如養親關係僅存
      在於抗告人及已故之養父張天澤間，似與社會風俗習慣及
      倫常有違，抗告人為此爰依大法官會議釋字第58號解釋，
      請求終止與養父張天澤間之收養關係云云，並提出
      本1件、除戶謄本1件、終止收養同意書影本1件（見原審
      93年度家調字第16號卷第8至11頁）、抗告人之結婚證書
      （見原審93年度親字第34號終止收養關係事件卷第15頁）
      ，足認於抗告人之養父張天澤、抗告人被收養之
      （見本院卷第43至46頁）分別附於原審卷及本院卷可稽。
  (二)、查抗告人請求終止與養父張天澤間之收養關係，其理由係
      以：於養父張天澤死亡前，抗告人與養父張天澤即有終止
      收養關係之合意云云。惟查：原審93年度親字第34號終止
      收養關係事件於93年4月19日調查時，抗告人已自承：「
      被告（即張天澤）還在世時，‧‧‧那時被告和我的養母
      就一直希望我回本生父母家，他們會希望我回本生父母家
      ，是因為他們認為我的生父母比較富有，回去生父母家對
      我比較有利。但我認為我是養父母養大的，所以我不同意
      ，我們一直沒有辦終止收養的手續。直到去（92）年，我
      發現我的生母罹患乳癌，我的養母擔心因為他們只有收養
      我一個人，怕將來我會孤單，所以我後來才同意」等語（
      見原審93年度親字第34號終止收養關係事件卷第8至9頁）
      ，且核與證人即抗告人之養母乙○○○於原審法院到庭證
      述：「我先生還在世時，我們就有想說不想要再收養原告
      （即抗告人）了，這是在我先生過世（90年2月21日）前
      2、3年前的想法了，我當時也是這麼想，我們會這樣想是
      因為我們年紀大了，所以我們才希望原告回去他的本生父
      母家，受比較好的照顧。那時會沒有辦終止的手續，是因
      為被告（即養父張天澤）在不久後就過世了，那時原告不
      同意我們要終止收養的念頭。現在原告的生父已經過世，
      而且生母已經生重病住院，所以原告就願意終止收養了。
      …」之情節相符（見原審93年度親字第34號終止收養關係
      事件卷第9至10頁），足認於抗告人之養父張天澤死亡前
      之2、3年前即87年至88年間，養父張天澤雖有意與抗告人
      終止收養關係，然抗告人並未同意，迄至養父張天澤於90
      年2月21日死亡後，抗告人方生與張天澤終止收養關係之
      意願，是於抗告人之養父張天澤死亡前，抗告人與養父張
      天澤顯未達成終止收養關係之合意甚明。至於證人即抗告
      人之養母乙○○○雖於本院到庭證述：「張天澤死亡前半
      年有對抗告人表示終止收養關係」云云，但對於被問及張
      天澤什麼原因要終止收養關係時，則點頭不語，且抗告人
      之養母乙○○○於原審法院到庭證述於抗告人之養父張天
      澤死亡前之2、3年前即87年至88年間，養父張天澤雖有意
      與抗告人終止收養關係，然抗告人並未同意，則抗告人之
      養母乙○○○雖於本院及原審證述養父張天澤雖有意與抗
      告人終止收養關係之時間並不相同，尚難資為養父張天澤
      生前有與抗告人終止收養關係之合意之有利依據。
  (三)、抗告意旨主張：抗告人於原審93年度親字第34號終止收養
      關係事件93年4月19日調查時，陳述不同意與養父張天澤
      終止收養關係，其時間係於67年4月14日抗告人結婚後未
      久之事，又其後於90年初因抗告人之養父張天澤罹患病情
      嚴重，養母乙○○○亦有罹患病痛，致均擔心抗告人以後
      會孤獨，故再與抗告人協商後抗告人亦同意終止收養關係
      ，俾便抗告人返回生母處，及照顧生母之病痛，故抗告人
      因基於養父及生母病情而忙於兩邊輪流照顧，惟養父張天
      澤即於90年2月21日突病發死亡，致未踐行與抗告人之終
      止收養關係云云。惟查抗告意旨所主張：抗告人不同意與
      養父張天澤終止收養關係，其時間係於67年4月14日抗告
      人結婚後未久之事云云，核與證人即抗告人之養母乙○○
      ○前於原審法院到庭證述時間係在於抗告人之養父張天澤
      死亡前之2、3年前即87年至88年間，並不相同，要無可採
      ；且抗告意旨又主張：其後於90年初因抗告人之養父張天
      澤罹患病情嚴重，養母乙○○○亦有罹患病痛，致均擔心
      抗告人以後會孤獨，故再與抗告人協商後抗告人亦同意終
      止收養關係云云，又核與證人即抗告人之養母乙○○○前
      於本院到庭證述抗告人之養父張天澤係在死亡（90年2月
      21日）前半年對抗告人表示終止收養關係，即在89年9月
      間即對抗告人表示終止收養關係，並不相同，亦無可採。
      而如上述，抗告人之養父張天澤雖於87年至88年間，有意
      與抗告人終止收養關係，然抗告人並未同意，迄養父至張
      天澤死亡而生母生重病住院後，抗告人方生與養父張天澤
      終止收養關係之意願，是於抗告人之養父張天澤死亡前，
      抗告人與養父張天澤顯未達成終止收養關係之合意甚明。
  (四)、又抗告人再主張：以生母王林玉蓮之代筆遺囑（見本院卷
      33至39頁）第3條內容證明抗告人與生母王林玉蓮、養父
      張天澤生前、養母乙○○○間早就均有合意終止收養關係
      之情事云云，然經本院細閱抗告人所提抗告人生母王林玉
      蓮所立之附於本院卷代筆遺囑影本，其主要內容係為平均
      分配其遺產與其兒女，並以遺贈的方式將一部分遺產給予
      抗告人，而若抗告人能順利認祖歸宗時，即與其他繼承人
      平均繼承生母王林玉蓮之遺產云云，尚難以此證明抗告人
      與抗告人之養父有終止收養之合意，要僅能證明抗告人生
      母王林玉蓮期望抗告人能撤銷收養回復與原生父母關係。
      另抗告人與養母間終止收養關係後，如親子關係僅存在於
      抗告人及已故之養父張天澤間，未必與社會風俗習慣及倫
      常有違，而抗告人認依司法院大法官會議釋字第58號、91
      號解釋及最高法院41年台上字第757號判例精神，應解為
      養父張天澤與養女即抗告人甲○○○間已具實質上之合意
      終止收養關係云云，尚乏依據，自無法援引。從而，抗告
      人聲請與養父張天澤間終止收養關係，自非正當。原審法
      院因而裁定駁回其聲請，核無不合。抗告意旨仍執前詞指
      摘原裁定不當，求予廢棄，非有理由。
五、據上論結，本件抗告為無理由，依非訟事件法第8條第2項、
    第28條，民事訴訟法第495條之1第1項、第449條第1項、第
    95條、第78條，裁定如主文。
中　　華　　民　　國　　94　　年　　3 　　月　　29　　日
                  民事第四庭    　審判長法　官　林金村
　　　　　　　　　　　　　　　　        法　官  黃三哲
　　　　　　　　　　　　　　　　        法　官  胡景彬
上為正本係照原本作成。
抗告人如不服本裁定，僅得於收受本裁定正本送達後10日內以違
背法令為理由，向本院提出再抗告狀（須附繕本一份及繳納再抗
告裁判費新台幣45元），而後始可再抗告於最高法院。
中　　華　　民　　國　　94　　年　　3　　月　　 30　　日
                                        書記官  邱春榮
                                                  K
